【裁判字號】    98,建,24
【裁判日期】    980930
【裁判案由】    給付承攬報酬
【裁判全文】
臺灣士林地方法院民事判決                98年度建字第24號
原      告  甲○○
訴訟代理人  周承武律師
被      告  連祥興業有限公司
法定代理人  乙○○
被      告  丙○○
共      同  官朝永律師
訴訟代理人
上列當事人間給付承攬報酬事件，本院於98年9 月16日言詞辯論
終結，判決如下：
    主  文
被告連祥興業有限公司、丙○○應各給付原告新臺幣捌拾萬柒仟
零伍拾元，及自民國九十六年七月七日起至清償日止，按週年利
率百分之五計算之利息。
原告其餘之訴駁回。
訴訟費用由被告負擔。
本判決原告勝訴部分於原告各以新臺幣貳拾柒萬元分別為被告連
祥興業有限公司、丙○○供擔保後，得假執行；但被告連祥興業
有限公司、丙○○如分別以新臺幣捌拾萬柒仟零伍拾元為原告供
擔保，或將上開金額提存後，各得免為假執行。
原告其餘假執行之聲請駁回。
    事實及理由
一、原告起訴主張：被告為臺北市政府工務局核發95年建字第01
    37號建築執照（下稱：系爭建築執照）所列共同起造人，兩
    造於民國96年3 月間除約定由被告承攬臺北市○○區○○段
    3 小段361 地號及同地段361 之1 地號土地上建築房屋前之
    整地及基樁工程（下稱：系爭工程）外，並委任被告辦理相
    關行政程序，言明於各工程完成時給付報酬。嗣原告於96年
    3 月31日起開始挖土、運土、棄土及設置預壘樁等工作。被
    告除分別於96年4 月12日給付挖土運棄土施做費用新臺幣（
    下同）19萬元，96年7 月6 日給付100 萬元交代處理應付款
    項（匯予預壘樁廠商）外，尚積欠原告如附表所示代墊款項
    合計161 萬4,100 元未給付原告，履經催討，均未獲置理。
    被告係系爭建築執照所列共同起造人，曾與原告口頭約定上
    開費用願負連帶給付之責。為此，依兩造間承攬及委任混合
    契約法律關係，請求被告連帶給付上開工程款等語。並聲明
    ：(一)被告應連帶給付原告161 萬4,100 元，及自96年7 月7
    日起至清償日止，按年息5%計算之利息。(二)願供擔保，請准
    宣告假執行。
二、被告則以：兩造係約定由原告承攬系爭建築執照之變更事宜
    ，費用為100 萬元，被告並已支付80餘萬元予原告。原告曾
    於95年8 月間申請展期，惟無結果。96年初原告建議先行開
    工，再委託營造廠向建管處陳報已開工而忘記申報，使系爭
    建築執照始不至因逾期未開工而失效作廢。被告即相信原告
    因此得以完成變更系爭建築執照之承攬工作，而同意假開工
    ，並再支付116 萬元之報酬。詎原告始終未完成變更使用執
    照之承攬工作，被告因不堪負擔，於96年12間將系爭建築執
    照之建築基地出售，終止兩造間承攬契約，並指示原告將工
    地移交基地買受人。是以，原告既未完成承攬工作，其請求
    承攬報酬自無理由。另原告所稱本件起訴僅請求系爭工程整
    地基樁部分，辦理變更設計部份則非本件請求範圍，然查被
    告承攬變更建築執照之工作範圍內所為之整地工作，係同一
    承攬契約，蓋倘若無法完成變更建築執照工作，該整地工程
    即無意義，且本件變更建築執照或工程整地均非由原告親自
    為之，與委任契約之本質即有不同，故兩造間應係成立承攬
    契約關係，而非原告主張之承攬與委任混合契約。另因原告
    未辦妥建照變更，原應返還被告已支付之80餘萬元，被告亦
    得主張抵付原告請求之金額。再被告未曾同意連帶給付承攬
    工程款予原告，故原告請求被告連帶給部分，亦無所據等語
    ，資為抗辯。並聲明：(一)原告之訴駁回。(二)如受不利判決，
    願供擔保請准宣告免為假執行。
三、兩造不爭執之事實（本院98年5月8日言詞辯論筆錄）
  (一)被告為系爭建築執照共同起造人，確曾委請原告辦理系爭建
    築執照變更事宜，報酬為100萬元。
  (二)96年初原告建議被告應先行開工，再向主管機關陳報，以免
    系爭建築執照逾期未開工而失效，並經被告同意依原告提議
    辦理。
  (三)原告確曾依前述建議找人進行施工，並支出如附表所示金額
    ，被告亦確曾於96年4 月12日給付原告「挖土運棄土施作費
    」19萬元，另於96年7 月6 日給付原告100 萬元。
  (四)系爭建築執照於96年11月1 日申報變更起造人為訴外人敦美
    建設股份有限公司（本院卷第117 頁），於此之前兩造間已
    終止委請辦理建照變更契約。
四、按當事人間因訂立契約而成立法律關係所衍生之紛爭應如何
    適用法律，係屬法院之職權，不受當事人所主張法律見解拘
    束（最高法院97年度臺上字第1155號判決、92年度臺上字第
    2374號判決意旨參照）。次按稱委任者，謂當事人約定，一
    方委託他方處理事務，他方允為處理之契約。受任人因處理
    委任事務，支出之必要費用，委任人應償還之，並付自支出
    時起之利息。民法第528 條、第546 條第1 項定有明文。經
    查：
  (一)原告請求被告交付如附表所示之費用，係原告為避免系爭建
    築執照逾期未開工而失效，而向被告提議，經被告同意後施
    做所支出，為兩造所不爭執之事實已如前述。另依原告所陳
    ：「工程部分原來就是他（被告）自己要做，但他一直沒有
    進行，後來他請我幫他找適當的人，工人及材料商都是我找
    的，所以他們才找我要錢，這些費用被告都有同意......
    」等語（本院卷第99頁背面）。是所謂「他（被告）請我（
    原告）幫他找適當的人」，應係被告委請原告代覓施工人員
    及辦理相關行政程序，性質上應為事務處理性質之委任契約
    ，而附表所示各項費用，亦係原告處理上開事務所墊付之必
    要費用，而非處理事務勞務本身之報酬。是以，原告本於上
    開原因事實，請求被告給付如附表所示費用，其雖主張係依
    「承攬與委任」契約關係請求給付酬，惟本院本於職權，認
    上開原因事實兩造所成立者係委任契約法律關係，依前開法
    條規定，原告自得請求被告如數給付，並請求被告給付自最
    後支出翌日即96年7 月7 日起，至清償日止，按法定利率即
    週年利率5%計算之利息。
  (二)次查，被告委請原告辦理之系爭建築執照變更事宜，報酬僅
    為100 萬元，而原告為辦理開工事宜，所墊付如附表所示之
    費用，即已達161 萬4,100 元，加上被告已給付之119 萬元
    ，數額更達280 萬4,100 元，是原告支出前開費用，顯然非
    屬兩造間系爭建築執照變更承攬或委任契約之一部分，且若
    非原告已徵得被告同意支付，衡情原告當不可能為100 萬元
    之報酬，為被告支出如此龐大之費用。參以被告確曾於96年
    4 月2 日委任事務處理之初給付原告19萬元，復於處理事務
    之末之96年7 月6 日給付原告100 萬元，是原告主張被告曾
    承諾給付上開墊付費用，應可信為真實，縱不論兩造間契約
    性質為何，原告依兩造間之「合意」訴請被告給付，於法亦
    無不合。
  (三)從而，原告依兩造間契約法律關係，請求被告給付原告代墊
    支出如附表所示之金額，應無不合。
五、另按「數人負同一債務，明示對於債權人各負全部給付之責
    任者，為連帶債務。無前項之明示時，連帶債務之成立，以
    法律有規定者為限。」「數人負同一債務或有同一債權，而
    其給付可分者，除法律另有規定或契約另有訂定外，應各平
    均分擔或分受之；其給付本不可分而變為可分者亦同。」民
    法第272 條、第271 條分別定有明文。本件兩造間前開委任
    辦理開工事宜契約之墊付費用償還法律關係，非屬法律規定
    應成立連帶債務之情形，原告雖主張被告曾承諾連帶給付，
    然為被告所否認，原告空言「設計業均與起造人約定負連帶
    給付之責」云云，難認其已就前揭法條規定「明示」各負全
    部給付之責之事實為必要之舉證，原告訴請被告連帶給付，
    自屬無據。被告2 人對原告負同一債務，金錢給付之債復屬
    可分，依前揭法條規定，自應平均分擔之，是原告得向被告
    請求給付之金額，應各為80萬7,050 元（計算式：0000000
    ÷2= 807050）。
六、雖被告另以：(一)原告未完成變更建築執照之承攬工作，不得
    請求報酬；(二)原告未辦妥建照變更，應返還被告已支付之80
    餘萬元，被告亦得主張抵付原告請求之金額等情詞為辯，惟
    查：
  (一)兩造間變更建築執照之承攬契約，於兩造合意時，給付之內
    容（原告為被告辦理建築執照變更）、報酬（100 萬元）即
    已確定，至原告為避免原建築執照失效，建議被告先行開工
    所為支出，係變更建築執照承攬契約成立後另發生之事實，
    原告徵得被告同意後，依被告指示找包商辦理開工，如前四
    、(二)所述，依其事務內容、性質、報酬數額對照原告代墊數
    額等各情，均難認係原承攬契約之一部分，原告依被告指示
    墊付之開工工程費用，被告自非得以兩造間變更建築執照之
    承攬契約未完成為由，抗辯原告不得請求。
  (二)按工作未完成前，定作人得隨時終止契約。工作係分部交付
    ，而報酬係就各部分定之者，應於每部分交付時，給付該部
    分之報酬。民法第511 條前段、第505 條第2 項分別定有明
    文。又契約終止無溯及效力，在契約終止以前之契約關係，
    並不發生回復原狀之問題，終止以後則契約消滅，其已發生
    之權利變動不因之失其效力（最高法院95年臺上字第1604號
    判決意旨參照）。本件被告於96年11月1 日申報變更系爭建
    築執照起造人時，即已終止兩造間變更建築執照承攬契約，
    依前揭民法第511 條前段規定，固無不合。惟被告前此已交
    付之承攬報酬80餘萬元，依前揭民法第505 條第2 項規定，
    應認係定作人就承攬人已完成部分所給付之報酬，且因終止
    契約係向後發生效力，原告此一終止前已受領之給付，亦不
    發生回復原狀問題。是被告抗辯兩造間變更建築執照承攬契
    約業經「解除」，主張原告應返還已受領之80餘萬元給付，
    並抵銷原告前揭得請求之工程墊付款，亦屬無據。
七、從而，原告本於前開原因事實，依兩造間契約法律關係，請
    求被告連祥興業有限公司、丙○○各給付原告80萬7,050 元
    ，及自96年7 月7 日（即原告最後墊付翌日）起至清償日止
    ，按法定利率年息5%計算之遲延利息，為有理由，應予准許
    ，逾上開准許部分之請求，即為無理由，應予駁回。
八、兩造陳明願供擔保，聲請宣告假執行或免為假執行，經核原
    告勝訴部分，合於法律規定，爰分別酌定相當之擔保金額宣
    告之；原告其餘假執行之聲請，因訴之駁回而失所依據，不
    予准許。
九、本件事證已臻明確，其餘兩造主張、陳述暨所提之證據，經
    審酌均與本院前揭判斷不生影響，爰不一一詳予論述，附此
    敘明。
十、據上論結，原告之訴為一部有理由，一部無理由，依民事訴
    訟法第79條、第390 條第2 項、第392 條第2 項，判決如主
    文。
中    華    民    國    98    年    9     月    30    日
                  民事第一庭  法  官  王本源
以上正本證明與原本無異。
如對本判決上訴，應於判決送達後20日內向本院提出上訴狀。
中    華    民    國    98    年    10    月    7     日
                              書記官  陳淑女
附表：
┌──────┬─────────┬───────┐
│支 出 日 期 │  項        目    │金        額  │
│ （民國）   │                  │ （新臺幣）   │
├──────┼─────────┼───────┤
│96年4 月23日│                  │  730,000元   │
├──────┤                  ├───────┤
│96年5 月7 日│預壘樁使用之鋼筋由│  510,500元   │
├──────┤原告給付廠商      ├───────┤
│96年5 月9 日│                  │  112,645元   │
├──────┼─────────┼───────┤
│96年5 月1 日│告示牌            │    3,150元   │
├──────┼─────────┼───────┤
│96年5 月17日│罰單              │    6,000元   │
├──────┼─────────┼───────┤
│96年6 月22日│土方款額          │  115,030元   │
├──────┴─────────┼───────┤
│  小              計            │1,477,325元   │
├──────┬─────────┼───────┤
│96年4 月23日│吊車費            │    5,000元   │
├──────┼─────────┼───────┤
│96年6 月14日│行政規費          │      120元   │
├──────┼─────────┼───────┤
│96年7 月23日│冠淳付款匯費      │       30元   │
├──────┼─────────┼───────┤
│96年7 月6 日│郵資              │      157元   │
├──────┴─────────┼───────┤
│  小              計            │    5,307元   │
├──────┬─────────┼───────┤
│            │鋼筋未付餘款      │   35,868元   │
├──────┼─────────┼───────┤
│            │鑑界放樣施作      │   12,600元   │
├──────┼─────────┼───────┤
│            │開工水電工程      │   50,000元   │
│            │（審查作業）      │              │
├──────┼─────────┼───────┤
│            │開工申報行政作業費│   33,000元   │
├──────┴─────────┼───────┤
│  小              計            │  131,468元   │
├────────────────┼───────┤
│ 應  付  款  金  額  合  計     │1,614,100元   │
└────────────────┴───────┘


司法院資訊處製作；財團法人民間司法改革基金會備份。
